最高法院刑事判決　　　　　　　　　　　　　　　九十一年度台上字第一一六七號
　　上　訴　人　乙○○
　　選任辯護人　胡致中律師
　　　　　　　　余鐘柳律師
　　上　訴　人　丙○○
　　選任辯護人　黃鈺華律師
　　上　訴　人　甲○○
右上訴人等因投票行賄案件，不服台灣高等法院中華民國八十八年五月十二日及八十
八年八月十八日第二審更審判決（八十七年度上更(二)字第一四二號，起訴案號：台灣
基隆地方法院檢察署八十三年度偵字第一四九二、一五八七號），提起上訴，本院判
決如左：
    主  文
原判決關於丙○○、甲○○及乙○○部分均撤銷，發回台灣高等法院。
    理  由
本件原判決認定上訴人丙○○原係基隆市議會第十二屆議長，與杜卻及甲○○、陳爾
來、馬重五、馬賢生、張通榮、鄭林清良、張阿月、林家輝、謝守男、張芳麗、楊勇
傳、林文祺、張漢土、莊榮欽及何聖隆等（以上十六人均經判決確定），經於民國八
十三年一月二十九日舉行之基隆市第十三屆市議員選舉分別當選為市議員，台灣省選
舉委員會並於八十三年二月五日公告基隆市第十三屆市議員當選人名單，各該當選人
即取得法定政治上之選舉市議會正、副議長投票權，以無記名投票互選之，於八十三
年三月一日議員宣誓就職後即席舉行。而當選市議員之杜卻有意參選議長，乃與另一
市議員當選人郭民通搭配競選正、副議長，積極尋求同屬中國國民黨籍之其他市議員
當選人連署支持，期能獲得政黨提名而當選。八十三年二月十九日，杜卻與曾任基隆
市議會多屆議員，當時於杜卻經營之昌府建設有限公司擔任副總經理之上訴人乙○○
，共同基於行賄有投票權人之犯意聯絡，推由乙○○持推薦函及賄款新台幣（下同）
三百萬元，至基隆市○○路三一六巷二號李南住處，除請其於推薦函上簽名連署推
薦杜卻擔任議長、郭民通任副議長外，並以該款向李南行求，約其於八十三年三月
一日投票選舉杜卻為議長；惟李南有意支持丙○○出任議長，因礙於情面未予當面
拒絕，但旋與郭民通聯絡，請其代將該三百萬元賄款退還杜卻。郭民通於同年二月二
十七日上午前往李宅取回該三百萬元並告知杜卻，杜卻乃指派其公司員工林阿萬於二
月二十八日下午一、二時許，至基隆市○○街三十一號五樓郭民通住所取回上開款項
；又杜卻自忖如未對其他有投票權之市議員賄以利益，恐難獲渠等投票支持，為求順
利當選，另指示乙○○安排行程，邀請謝守男、楊勇傳、張芳麗、張漢土、林文祺、
莊榮欽、何聖隆等，出外旅遊，並由公司職員陳均隆（已判決確定）基於幫助之犯意
隨行照應、付款，從事交付不正利益之構成要件行為，所有旅費悉由杜卻負責支付，
並約該等有投票權之人於同年三月一日正、副議長選舉時投票支持杜卻擔任議長。上
述市議員亦因貪圖不法利益，許以投票支持而應邀，其中何聖隆因事忙，委由不知情
之妻劉如珍代為前往旅遊。自八十三年二月二十三日起至二月二十八日止，一同搭乘
遊覽車前往南投日月潭、台中、台北市北投等地旅遊，其間於二月二十三日住宿日月
潭景聖樓大飯店，二月二十四、二十五日住宿台中市長榮桂冠酒店，二月二十六日至
二十八日住宿台北市北投熱海大飯店，全程由乙○○及陳均隆陪同，同時聯絡杜卻於
二月二十三日、二月二十四日、二月二十八日晚間趕往日月潭、台中及北投，向各市
議員當選人請託拉票，旅遊之交通食宿及各項開支共約三十餘萬元，均由乙○○墊付
。謝守男、楊勇傳、張芳麗、林文祺、何聖隆、莊榮欽、張漢土並於三月一日上午集
體前往會場宣誓就職，並隨即投票選舉正、副議長，該七人均依約投票支持杜卻。投
票結果議長由丙○○當選，副議長第二次投票由郭民通當選。另丙○○有意競選蟬連
議長，因獲知競選對手杜卻連日來積極運作，就其連任之途構成不利威脅，雖當選之
市議員中有部分允予支持，但仍恐選情生變，且為拉攏其他意向未定之市議員，乃與
市議員當選人即上訴人甲○○基於行賄之共同犯意聯絡，由甲○○代為邀請部分有投
票權之市議員當選人出遊，賄以不正當利益，事後由丙○○負責支付全部旅費，約其
等於八十三年三月一日正、副議長選舉時投票支持丙○○。甲○○乃邀集林家輝、馬
賢生、馬重五、陳爾來、張通榮及鄭林清良等人，陳爾來並邀張阿月及其夫吳文雨同
往，上開具有投票權之市議員因貪圖不法利益，許以投票支持而應邀，隨即於八十三
年二月二十二日十三時許，在基隆市第二信用合作社港東分社集合，自八十三年二月
二十二日起至同年月二十八日止，先後前往桃園、南投、彰化等地旅遊，其間二月二
十二日至二十五日住宿桃園假日飯店，二月二十六日住宿南投盧山天盧飯店，二月二
十七日住宿彰化全台大飯店，全程由甲○○陪同，隨時支付各項費用，並聯絡丙○○
於二月二十三日、二月二十七日趕往桃園及彰化向上開市議員當選人請託拉票，旅遊
之交通食宿等開支計約十萬元，由甲○○先行墊付。甲○○等人於二月二十八日深夜
返抵基隆，相約翌（三月一日）日早上於基隆市中正公園會合後一同前往市議會投票
。各市議員果於八十三年三月一日於約定地點集合前往市議會宣誓就任並投票選舉正
、副議長；上述旅遊費用，因選舉後檢察官已主動著手偵查本件賄選案，甲○○因而
尚未向丙○○收取墊付費用等情。因而撤銷第一審關於上訴人三人部分之判決，改判
依想像競合關係，論處丙○○、甲○○共同對於有投票權之人交付不正利益，而約其
投票權為一定之行使罪刑；論處乙○○共同對於有投票權之人行求賄賂，而約其投票
權為一定之行使，及共同對於有投票權之人交付不正利益，而約其投票權為一定之行
使（想像競合關係）二罪刑，固非無見。
惟查：(一)、被告之自白須非出於強暴、脅迫、利誘、詐欺或其他不正之方法，且與事
實相符者，始得採為證據；如果被告之自白，係出於不正之方法，並非自由陳述，即
其取得自白之程序已非適法，則不問自白內容是否確與事實相符，因其無證據能力，
即不得採為判決基礎。本件據甲○○辯稱：於檢察官偵查時並未供陳「丙○○有說旅
遊費用由我墊付」，筆錄所載內容與其供述原意不同，應係誤載云云（原審更(二)卷(一)
第五十六頁、第一八六頁反面），已主張偵查筆錄，並非依其任意性之供述詳實記載
，而有誤載之情形。原審對其上開主張未予調查，並未就該偵訊錄音帶內容，詳予查
核，即率採為判決基礎（原判決第五頁第一行至第八行），於法已屬有違。(二)、原判
決於事實欄記載「……甲○○乃邀集林家輝……同往，上開具有投票權之市議員因貪
圖不法利益，『許以投票支持而應邀』，……旅遊之交通食宿等開支約『新台幣十萬
元』，由甲○○先行墊付，……」等情，但理由欄則援引馬賢生供稱：「（未到桃園
假日飯店時）還沒有（決定支持誰），到了彰化時丙○○在吃飯時拜託我們支持他出
任議長，甲○○說照倫理也應該選丙○○出任議長，杜卻出任副議長，王某這種說法
也合乎我的意思，所以我就決定支持丙○○」；馬重五供稱：「（在還沒到桃園假日
飯店時）沒有（決定要支持誰當議長）」；林家輝供稱：「在桃園（假日飯店時，甲
○○）沒有（說要投票給誰），是在彰化吃完飯大家回到飯店打牌，王某說為了能夠
制衡，大家還是投給丙○○」、「我們在打牌時，王議員在講，大家約六、七人（才
有這個共識）」，及甲○○供稱：「一共約花十一萬元左右」云云為判決基礎（原判
決第八頁倒數第四行至第九頁第十行，第五頁第七、八行），事實與理由亦有矛盾。
(三)、丙○○始終否認有授意甲○○安排旅遊之情事，一再辯稱其係於議員相偕出遊當
日於義二路基隆市第二信用合作社港東分社前巧遇李南，適甲○○亦在該處，經王
某告知始知議員有共同出遊之舉，事先並不知有議員相偕出遊之事云云，而據證人李
南證稱：「二月二十二日中午，甲○○有約我到基隆港海鮮樓樓下的二信分社，他
約我在那裡，說要到南部去玩，避免困擾，約在吃過飯的時間，我去時只有甲○○在
那裡，後來剛好在二信門口遇到丙○○，他向我拜託支持，我跟他說裏面還有一個，
可以去跟他拜託，我就帶他去裡面跟甲○○見面」等語（他字第五十一號卷第一一五
頁反面、第一一六頁），與丙○○之上開辯解並無不符，即甲○○於檢察官偵查時雖
曾為不利於丙○○之供述，但亦稱：「丙○○要我把馬賢生、馬重五、張通榮、張阿
月，及陳爾來、鄭林清涼、林家輝之幾票拉住，未要我帶他們去玩」；檢察官再問：
「你帶他們去玩跟丙○○說過？」，亦答：「有，我們出發當天有和他說，且當天許
有到義二路二信那……」云云（同前卷第二十六頁、第二十七頁）。實情如何？原審
未進一步詳予究明，對李南之上開證言，如何之不足採信，理由內未置一詞，亦有
未當。(四)、本件檢察官僅就上訴人乙○○受杜卻之託，邀請謝守男等人出外旅遊，涉
犯對於有投票權人交付不正利益，約其投票權為一定之行使部分提起公訴，關於向李
南行賄部分則未起訴，該部分係由檢察官認與上開已起訴部分有牽連關係，移送併
案審理（第一審卷第一九○頁）。原審審理結果，如認二部分確有裁判上之一罪關係
，對該未經起訴之投票行賄罪部分，固可一併予以判決，否則即應退回檢察官另行偵
查起訴。乃原審既認該二部分並無裁判上之一罪關係，係屬二獨立之犯罪，竟又對該
未經起訴之投票行賄罪部分一併予以判決，又難謂無未受請求之事項予以判決之違法
。(五)、刑法第一百四十四條之罪，係侵害社會法益之犯罪，故雖同時向多數人交付不
正利益，約其投票權為一定之行使，其所侵害者仍僅為一個社會法益，並不成立想像
競合犯。原判決既認定上訴人丙○○、甲○○及上訴人乙○○均係同時邀多人出外旅
遊，同時向多數有投票權之人交付不正利益，約其投票權為一定之行使，則渠等所為
，自仍僅侵害一個社會法益，為單純之一罪，原判決論以想像競合犯（丙○○、甲○
○部分之判決第十頁倒數第三行至第十一頁第一行，乙○○部分之判決第十五頁第二
、三行），適用法則，亦有未當。上訴意旨分別指摘原判決違法，非無理由，此三部
分認仍應發回更審，期臻翔適。
據上論結，應依刑事訴訟法第三百九十七條、第四百零一條，判決如主文。
中      華      民      國    九十一    年      三      月      七      日
                              最高法院刑事第十二庭
                                  審判長法官  張  淳  淙
                                        法官  謝  俊  雄
                                        法官  蘇  振  堂
                                        法官  邵  燕  玲
                                        法官  呂  永  福
      右正本證明與原本無異
                                              書  記  官
中      華      民      國    九十一    年      三      月     十四     日
